【裁判字號】    92,上,194
【裁判日期】    921223
【裁判案由】    當選無效
【裁判全文】
臺灣高等法院臺南分院民事判決  九十二年度上字第一九四號  Ｊ
      上   訴   人    甲  ○.
      被 上 訴  人    富貴龍門公寓大廈管理委員會
      兼法定代理人    丙  ○  .
      訴 訟 代理人    乙  ○.
右當事人間請求確認當選無效事件，上訴人對於中華民國九十二年八月十一日台灣台
南地方法院第一審判決（九十二年度訴字第八四九號）提起上訴，並於本院為訴之變
更，經本院於中華民國九十二年十二月九日言詞辯論終結後，判決如左：
    主    文
確認被上訴人富貴龍門公寓大廈管理委員會與被上訴人丙○○間之委任關係不存在。
變更之訴訴訟費用由被上訴人負擔。
    事    實
甲、上訴人方面：
一、聲明：求為判決：(一)原判決廢棄。(二)如主文第一項所示。
二、陳述：除與原判決記載相同者，茲引用之外，補稱略以：
(一)、緣富貴龍門大廈住戶公約組織章程規定，主委、副主委、監委三位委員，須具有
    區分所有權人暨住戶之身分方得當選，其本意乃是保障於公款保管人涉捲逃社區
    公款潛逃或違法濫用社區公款時，本社區將有追討標地，得查封其所有權。而他
    項權利證明及夫妻關係均不具追討標的。
(二)、被上訴人丙○○不具住宅所有權而任職社區主委，明顯違反本大樓住戶公約。被
    上訴人當選管理委員會主委應屬無效，則被上訴人富貴龍門公寓大廈管理委員會
    與丙○○間之委任關係不存在。上訴人為富貴龍門大廈所有權人之一，每月須繳
    納管理費新台幣（下同）二千餘元給管委員會，其他住戶如欠繳即受管委會訴訟
    追繳，查封財產。據此事實，原審法官如何依法理結論：「上訴人未證明有何即
    受確認判決之法律上利益」呢？
(三)、被上訴人丙○○主委之前任主委「蕭正明」已涉捲逃社區公款約三十萬元，雖業
    經法院判決確定在案，然因其非所有權人，本社區至今二年餘仍無法對其追回捲
    逃之公款，被上訴人丙○○亦對此事知之甚明。法律如為保障社會正義之最後防
    線，又如何推論出「上訴人未證明有何即受確認判決之法律上利益」嗎？難道要
    保障可能捲逃社區公款潛逃或違法濫用社區公款之事一再發生，而追討標的又付
    之闕如嗎？司法目的何在？本大廈住戶公約不受法律保障，又有何訂定目的？
    本大廈公約明訂「現住戶並具區分所有權人之住戶代表方得當任主委、副主委、
    監委三位委員」，其中「住戶代表」一詞，乃是指每年區分所有權人大會（注：
    過去亦習稱「住戶大會」）中選出之「委員代表」來代表全體住戶（本社區共二
    百餘戶所有權人，選十五位委員代表）。十五位委員代表，再依規約組成管理委
    員會，互選出主委、副主委、監委，但限該三委員代表須為「現住戶並具區分所
    有權」，非「所有權」住戶仍可任一般委員代表，但不得任主委等。其本意仍是
    保障於公款保管人（主委）涉捲逃社區公款潛逃或違法濫用社區公款時，本社區
    將有追討標的，以查封其所有權。
(四)、綜上所述，上訴人為富貴龍門大廈所有權人，每月須繳納約二千元給管委員會，
    且本訴人亦為本大樓公款基金之法定所有人之一，當然有法律地位，也具有「證
    明即受確認判決之法律利益關係」。本大廈公約條例法有明定，「非所有權人」
    不得任主委。主委、副主委、監委三位委員，須具有區分所有權人住戶之身分。
    對濫用公款，且不具追討標地所有權之違法任職主委，當然依法要求公正司法保
    障本大樓住戶公約之法律目的。原審判決書其法律觀點對「法律利益關係」之事
    實明顯失查誤判。被上訴人違反本大廈公約，事證明確。
三、證據：除援用第一審所提證據外，補提九十一年一月八日起至九十二年二月二十
    八日止富貴龍門公寓大廈管理費收支結算表、九十二年七月三十一日台灣台南地
    方法院發文之南院鵬九十二執廉字第一五０九八號民事執行處通知、九十二年七
    月二十五日上訴人向台灣台南地方法院所提之民事賠償起訴狀乙紙、上訴人房屋
    暨土地所有權狀各乙紙、定期繳管理費之收據乙紙管理費收支明細表乙份、富貴
    龍門公寓大廈九十二年度五月份管理費收支明細表乙份、九十一年五月六日發文
    給台南市政府工務局，發文字號為九一富字第０四一二號之富貴龍門公寓大廈管
    理委員會函、富貴龍門第九屆管理委員會委員一欄表乙紙為證。
乙、被上訴人方面：
一、聲明：求為判決：駁回上訴人變更之訴。
二、陳述：除與原判決記載相同者，茲引用之外，補稱：
(一)、本件上訴人起訴請求確認被上訴人丙○○與被上訴人富貴龍門管委會間任職關係
    不存在，係以被上訴人丙○○並未具備富貴龍門公寓大廈之區分所有權為所憑之
    論據，惟對於其私法上地位將因被上訴人丙○○之任職地位未定而受有侵害危險
    乙節，於原審則未提出任何說明，於本件上訴時僅泛指被上訴人丙○○於「去年
    」未經所有權人授權，逕行濫用社區公款約七十萬元於監控系統；住戶如欠繳管
    理費即受管委會訴追查封財產及預防公款保管人捲款潛逃云云。惟查：
  １管理委員會為公寓大廈全部管理業務之執行機關，住戶大會則僅監督管理委員會
    之執行，此觀富貴龍門管理委員會組織章程第八條及第七條第五款自明。且被上
    訴人對管理費之運用均經由管理委員會多數決議通過、公告後，始予執行，上訴
    人所指管理經費支出未經住戶大會授權，即屬濫用，容有誤解。況上訴人所指「
    去年」之開支，係屬富貴龍門社區上屆管理委員會（第九屆）所執行之業務，該
    全年度所執行之業務，經與歷屆管理委員會各項相同事項開支所作比較，得知被
    上訴人丙○○主持之上屆管理委員會各項相同之支出費用，均有大幅度或「不可
    思議」之調降，此有富貴龍門公寓大廈第九屆管理收支結算表及比較說明表附卷
    可稽，故經九十二年三月十四日富貴龍門公寓大廈第九屆區分所有權人會議報告
    追認時，經由擔任當日會議主席之上訴人數次詢問，並無任何住戶代表提出異議
    ，有當日會議記錄可按。再者，富貴龍門第九屆管理委員會對掃除弊端、建立制
    度、安全維護、維持生活品質各方面均有明顯事蹟予顯著成效，包括上訴人在內
    之住戶均為受益人之一，尚難據此認定上訴人私法上有何受侵害之危險，上訴人
    仍執此自認有「即受確認判決之法律上利益」，尚非允洽，其上訴並無理由。
  ２被上訴人丙○○分別擔任富貴龍門公寓大廈管理委員會第九屆及本屆即第十屆之
    主任委員，即史無前例的義務貢獻所長，將前任侵占公款之主任委員及管理公司
    侵吞管理基金人員提出告訴及附帶民事訴訟，（台灣台南地方法院刑事庭九十二
    年訴字第五十六號），並親自對欠繳管理費之住戶徹底依法追討、執行，使管理
    基金與日俱增。且社區財務支出時，需會同主委、監委、財委三人各自保管之印
    章用印後始能提款，該互相監督之機制，在被上訴人丙○○主任委員任內堪稱完
    備，被上訴人丙○○為防範未然，又主動提出修改富貴龍門管理委員會組織章程
    第十六條第二項明定基金帳目不清時，應由主委、監委、財委負連帶損害賠償之
    無過失責任，使社區之管理基金更有保障，分別經由第九屆管理委員會及區分所
    有權人議決通過，上訴人難謂毫無受惠，詎上訴人竟以影射、猜測未知之事，將
    被上訴人丙○○與丙○○親自移送法辦之上開人等類比，其居心叵測，實難令人
    理解，遑論其有何危險需以本件確認判決除去，始能保障其認知之「權益」。
  ３故上訴人就本件被上訴人間任職關係之存否，難認有即受確認判決之法律上利益
    ，揆諸前開說明，上訴人請求確認被上訴人丙○○之任職無效，乃無理由，原審
    予以駁回，應為無誤。
(二)、就實體而言，被上訴人丙○○係經區分所有權人會議及管理委員會合法決議選出
    ，且符合富貴龍門管理委員會組織章程所指「所有權人並為現住戶之住戶代表」
    資格，上訴人本件上訴亦無理由：
  １被上訴人丙○○係經富貴龍門大廈第九屆區分所有權人會議全體區分所有權人於
    九十二年三月十四日選為第十屆管理委員會之不分區委員（各棟委員由各棟區分
    所有權人選出，只有不分區委員由全體與會之區分所有權人選出），嗣第十屆管
    理委員會於九十二年四月四日召開第一次會議選舉各職司委員時，訴外人陳祈成
    （與被上訴人亦有訴訟係屬台灣台南地方法院）為防免被上訴人丙○○續任主任
    委員，曾到會提出應由所有權人擔任之意見，被上訴人丙○○當時提出妻林上人
    所有四樓十五之所有權狀，及地政事務所於九十年五月核發四樓十五權利人為被
    上訴人丙○○，權利價值為本金新台幣（下同）二百四十七萬元之他項權利證明
    書，證明被上訴人丙○○為該房地「實質上」之所有權人，被上訴人丙○○之妻
    僅為形式上之所有人，且經全體出席委員一一檢視被上人丙○○提出之權狀，均
    確認被上訴人丙○○符合競選主任委員資格，始推舉被上訴人丙○○出任主任委
    員，經當時主席即富貴龍門公寓大廈召集人韓輝宣佈被上訴人當選主委一職，此
    有第十屆管理委員會第一次會議記錄附於原審卷可稽。被上訴人丙○○基此合法
    有效之管理委員會決議擔任主委一職，即有正當權源，何來無效之有？
  ２公寓大廈管理條例對專有部分有管理支配之人稱為「區分所有權人」，而系爭富
    貴龍門管理委員會組織章程所附之委員執掌表有關主任委員、副主委、監委之資
    格定為「但限所有權人並為現住戶之住戶代表」，顧明思意，顯非指公寓大廈管
    理條例所稱之區分所有權人本人，而係指現在為富貴龍門社區住戶且有所有權人
    該戶的「住戶代表」即可，亦即不限該產權所有人，即以其本人或家庭成員為代
    表均可，此由富貴龍門管理委員會組織章程第五條：「本大廈管理業務之最高決
    策機構為住戶大會，由本大廈住戶每戶各派一人組成之」等規定可知每戶所派之
    人即為住戶代表，益徵前開資格限制非所有權本人，而係所有權現住戶該戶之住
    戶代表，有下列上訴人於原審所自認之事實可一一驗證：
  (1)上訴人自己擔任第二屆主委時，其副主任委員柯堯山亦非所有權人（所有權人為
    其妻）。
  (2)上訴人自己擔任第四屆主委時，其監委洪明川僅為社區之承租戶，與所有權完全
    無關。
  (3)另第五屆主任委員黃中一亦非所有權人（所有權人為其妻）。
  (4)第六、七屆主任委員蕭正明亦非所有權人（所有權人為其妻）。
  (5)第八屆被上訴人丙○○已擔任副主任委員（名義上所有權人為被上訴人妻）。
  (6)第九屆主任委員亦為被上訴人丙○○等情。
    以上可知，歷屆召開區分所有權人會議時均無人對上開個人資格有任何異議，且
    上訴人自己對其擔任主委時未具有所有權人身分而擔任副主委、監委之身分亦從
    未主張質疑或令渠等不得擔任，足認富貴龍門社區住戶之認知，所謂「所有權人
    並為現住戶之住戶代表」係指不論所有權到底是妻或夫所有，只要該戶是買的、
    不是承租的即可，意指承租人只是過客，不會用心照顧社區，只有真正在社區置
    產的才會照顧社區如同看顧自己的財產，故富貴龍門社區歷屆均有所有權人之夫
    或妻擔任主委、副主委、監委、財委等重要職務，於歷次區分所有權人會議時均
    無人異議，職是，富貴龍門對主委、副主委、監委之所有權資格限制，係以戶為
    單位，要無疑義。
  ３按公寓大廈之住戶非該專有部分之區分所有人者，除本細則、區分所有權人會議
    之決議或規約另有規定外，得選舉、推選或被選任、推選為管理委員、主任委員
    或管理負責人，公寓大廈管理條例施行細則第十一條定有明文。查被上訴人丙○
    ○之妻為富貴龍門社區現住戶及名義上之所有權人，茲有原審卷附之所有權狀及
    戶口名簿可證，被上訴人丙○○則為支付房地買賣價金而設定現金抵押權之實質
    上所有權人，亦有他項權利證明書附卷為憑，丙○○於第九屆區分所有權人會議
    召開前，已擔任第八屆管理委員會副主任委員及第九屆管理委員會主任委員一年
    ，期間全體住戶並無異議，於本此召開區分所有權人會議時，非特未質疑被上訴
    人丙○○之前擔任副主委及主委之資格身分，反而再推選被上訴人丙○○擔任下
    一屆不分區委員，且第十屆管理委員會特地就被上訴人丙○○之資格予以審查使
    將丙○○推選為主任委員，堪認區分所有權人會議對被上訴人擔任主委身分並無
    疑義，而區分所有權人會議之共識與住戶之公約應無二致，從而，被上訴人丙○
    ○係經合法推舉主任委員，上訴人訴請確認當選無效，顯無理由。
    綜上所陳，本件並無應受確認判決之法律上利益，且被上訴人丙○○亦符合擔任
    主任委員資格，上訴人之訴顯無理由。
三、證據：除援用第一審所提證據外，補提富貴龍門管理委員會組織章程乙份、九十
    一年五月十日富貴龍門公寓大廈管理委員會第九屆第二次委員會會議記錄乙份、
    九十二年三月十四日富貴龍門公寓大廈第九屆區分所有權人會議暨住戶大會會議
    通知、九十二年三月十四日富貴龍門公寓大廈第九屆區分所有權人會議暨住戶大
    會會議議程及第九屆管理委員會業務報告、富貴龍門公寓大廈第九屆管理收支結
    算表及比較說明表各乙份為證。
    理    由
一、程序方面：
    按在第二審為訴之變更或追加，非經他造同意，不得為之。但民事訴訟法第二百
    五十五條第一項第二款至第六款情形，不在此限。又請求之基礎事實同一者，縱
    於訴狀送達後，原告仍得將原訴變更或追加他訴，無須得被告同意。此觀民事訴
    訟法第四百四十六條第一項、第二百五十五條第一項第二款規定自明。是原告於
    第二審為訴之變更，苟其請求之基礎事實同一者，即非法所不許。所謂請求之基
    礎事實同一，係指變更或追加之訴與原訴之主要爭點有其共同性，各請求利益之
    主張在社會生活上可認為同一或關連，而就原請求之訴訟及證據資料，於審理繼
    續進行在相當程度範圍內具有同一性或一體性，得期待於後請求之審理予以利用
    ，即屬之。本件上訴人在原審主張：因被上訴人丙○○不具區分有權人之身分，
    違反富貴龍門住戶公約，其當選富貴龍門公寓大廈管理委員會第十屆主任委員為
    無效，於原審法院請求：「確認丙○○任職富貴龍門公寓大廈管理委員會主任委
    員無效」；於本院則基於同一之事實，變更請求為：「確認被上訴人富貴龍門公
    寓大廈管理委員會與被上訴人丙○○間之委任關係不存在」。雖被上訴人不同意
    上訴人前揭訴之變更，然按諸前開法文及說明，於法並無不合，應予准許，合先
    敘明。
二、實體方面：
（一）上訴人主張：被上訴人富貴龍門公寓大廈管理委員組織章程與住戶公約明定，
      主任委員、主任委員及監察委員須具有區分所有權人及住戶之身分方得當選，
      被上訴人丙○○非富貴龍門公寓大廈之區分所有權人，其於九十二年四月四日
      當選管理委員會主任委員應屬無效，亦即富貴龍門公寓大廈管理委員會與丙○
      ○間之委任關係應不存在，為此求為確認被上訴人間之委任關係不在在等語。
（二）被上訴人則以：被上訴人丙○○為富貴龍門公寓大廈四樓十五之實際所有權人
      ，其經合法程序當選主任委員，自非無效或委任關係不存在，上訴人之請求自
      屬無據，況且上訴人無受確認判決之法律上利益，亦不得提起本件訴訟等語，
      資為抗辯。
（三）經查，富貴龍門大廈第九屆區分所有權人於九十二年三月十四日，選舉第十屆
      管理委員會之不分區委員（各棟委員由各棟區分所有權人選出，只有不分區委
      員由全體與會之區分所有權人選出），被上訴人丙○○獲選不分區委員。嗣第
      十屆管理委員會於九十二年四月四日召開第一次會議選舉各職司委員，被上訴
      人丙○○當選主任委員等事實，為兩造所不爭執，並有第十屆管理委員會第一
      次會議記錄可稽（見原審卷第三頁－第七頁），自屬真實。惟上訴人主張被上
      訴人丙○○未具該大廈區分所有權人及住戶之身分，不得任主任委員乙節，則
      為被上訴人所否認，並以前詞置辯，是本件應審酌者為：上訴人有無提起本件
      確認之訴之法律上利益？被上訴人丙○○有無擔任富貴龍門公寓大廈管理委員
      會主任委員之資格即被上訴人間之委任關係是否存在？等項。茲查：
  (一)、按確認法律關係之訴，非原告有即受確認判決之法律上利益者，不得提起之；
      確認證書真偽或為法律關係基礎事實存否之訴，亦同；前項確認法律關係基礎
      事實存否之訴，以原告不能提起他訴訟者為限，民事訴訟法第二百四十七條第
      一項及第二項定有明文，故確認之訴，除確認證書真偽或為法律關係基礎事實
      存否外，應以法律關係為訴訟標的。上訴人主張被上訴人丙○○當選富貴龍門
      公寓大廈管理委員會主任委員無效，並已表明其真意，係在請求確認被上訴人
      丙○○與富貴龍門公寓大廈管理委員會之間基於組織章程與住戶公約而當選之
      委任法律關係不存在，而變更請求「確認被上訴人富貴龍門公寓大廈管理委員
      會與被上訴人丙○○間之委任關係不存在」，是本件訴訟標的係確認法律關係
      之訴，應甚明確。
  (二)、按確認之訴其目的非如給付之訴在於現實的強制被告為義務之履行，亦非如形
      成之訴在變動當事人間之法律關係，而僅單純從觀念上為權利判定以解決紛爭
      ，因之無論何人之間，祇要對於某一法律關係之成立與否有爭執，而有確認利
      益者，均得起訴請求以判決確定之。又所謂有即受確認判決之法律上利益，係
      指法律關係之存在否不明確，原告主觀上認其在法律上之地位有不安之狀態存
      在，且此種不安之狀態，能以確認判決除去者而言，若縱經法院判決確認，亦
      不能除去其不安之狀態者，即難認有受確認判決之法律上利益，最高法院著有
      五十二年台上字第一二四０號判例可資參照。另最高法院四十二年台上字第一
      ０三一號判例意旨亦認：民事訴訟法第二百四十七條所謂即受確認判決之法律
      上利益，係指因法律關係之存否不明確，致原告在私法上之地位有受侵害之危
      險，而此項危險得以對於被告之確認判決除去之者而言，故確認法律關係成立
      或不成立之訴，苟具備前開要件，即得謂有即受確認判決之法律上利益，縱其
      所求確認者為他人間之法律關係，亦非不得提起。本件上訴人主張其為富貴龍
      門大廈之區分所有權人並為現住戶為兩造所不爭執之事實，依大廈公寓管理條
      例及其規約之規定，其與管理委員會有各種權利義務關係，而代表管理委員會
      之主任委員委任關係存在與否，將使其與住戶間法律關係陷於不確定，足以影
      響大樓住戶之權益，故上訴人基於區分所有權人及住戶地位提起本件民事訴訟
      ，應仍有受確認判決之法律上利益，先予敘明。
  (三)、按公寓大廈應成立管理委員會，管理委員會之組織及選任應於規約中定之。公
      寓大廈管理條例第二十七條第一、二項分別定有明文。查本件大樓管理委員會
      委員職掌表組織章程與住戶公約（即規約）第九條明定：「管理委員會組織與
      與職掌：本委員設主任委員一人、副主任委員一人、由全體委員互相推舉產生
      之，其他委員之分工則由主任委員各所長適宜分配之、本委員會組織及委員職
      （如附表）」。另於管理委員會委員職掌表明定：主任委員之推舉方式『全體
      委員公推，但限所有權人並為現住戶之代表』，有兩造所不爭執之公約及管理
      委員會委員職掌表可據（見原審卷第十一頁、第十四頁）。又被上訴人亦自陳
      管理委員會委員職掌表係章程（即住戶公約）的一部分，並已送市政府備查等
      情（見本院卷第四一、四二頁），足見由富貴龍門公寓大廈區分所有權人會議
      決議應共同遵守事項之住戶公約（即規約），因主任委員之地位重要，關係全
      體住戶、區分所有權人之權益甚鉅，而明定主任委員一職，限所有權人並為現
      住戶之代表始能任之，應甚明確。查被上訴人丙○○並非富貴龍門大廈之區分
      所有權人（富貴龍門大廈四樓之十五係被上訴人丙○○之妻林上人所有），為
      兩造所不爭執之事實，並有建築改良物所有權狀在卷可憑（見原審卷第三六頁
      ），雖被上訴人丙○○抗辯其為實際所有權人並提出他項權利證明書為證，然
      他項權利證明書係證明被上訴人丙○○為台南市○○○街六七七號四樓之十五
      建物之抵押權人，並非所有權人，要難憑此認定被上訴人丙○○係該建物之所
      有權人，其此部分之抗辯，自非可採。被上訴人丙○○既非富貴龍門大廈之區
      分所有權人，其當選主任委員自與公約有違，而屬無效，其與富貴龍門公寓大
      廈管理委員會之間基於組織章程與住戶公約而當選之委任法律關係不存在，應
      可認定。至被上訴人雖又抗辯第二屆管理委員會副主住委員、第四屆之監委、
      第五屆主任委員、第六、七屆主任委員、第八屆副主任委員、第九屆主任委員
      均非所有權人，足見主任委員資格係指現在為富貴龍門社區住戶，且有所有權
      人該戶的「住戶代表」即可云云。然由富貴龍門公寓大廈管理委員會住戶公約
      所定，住戶代表固不限於所有權人，但主任委員一職已明白限制『限所有權人
      並為現住戶之代表』始能任之，其前開抗辯，自非可取，至其餘各屆副主任委
      員或第九屆主任委員（即由丙○○任之），不符合規約縱或屬實，亦係各該屆
      有無他人爭執之問題，不能由此推認被上訴人丙○○當選富貴龍門公寓大廈管
      理委員會第十屆主任委員即符合公約之規定，是其此部分之抗辯，亦非可採。
三、綜上所述，被上訴人丙○○既非富貴龍門大廈之區分所有權人，其當選主任委員
    自與公約有違，而屬無效，其與富貴龍門公寓大廈管理委員會之間基於組織章程
    與住戶公約而當選之委任法律關係不存在，既可認定，則上訴人請求確認被上訴
    人富貴龍門公寓大廈管理委員會與被上訴人丙○○間之委任關係不存在，為有理
    由，應予准許。又本件上訴人為訴之變更後，原訴請求「確認丙○○任職富貴龍
    門公寓大廈管理委員會主任委員無效」部分，已經視同合法撤回，本院無庸再審
    酌原審判決是否正確，併予論敘。
四、本件事証已臻明確，兩造其餘攻擊防禦方法及証据資料，核與本件判決結果不生
    影響，不予一一論述，併予敘明。
五、據上論結，本件變更之訴為有理由，依民事訴訟法第七十八條、第八十五條第一
    項前段，判決如主文。
中      華      民      國    九十二    年      十二    月     二十三   日
                                    臺灣高等法院臺南分院民事第二庭
~B1審判長法官  吳    志    誠
~B2      法官  楊    省    三
~B3      法官  李    素    靖
右為正本係照原本作成。
如對本判決上訴，須於判決送達後二十日內向本院提出上訴狀，未表明上訴理由者，
應於上訴後二十日內向本院提出理由書。
中      華      民      國    九十二    年      十二    月     二十四   日
~B法院書記官  林    鈴    香


司法院資訊處製作；財團法人民間司法改革基金會備份。
